ACORDAO-COMPLETO-2422088

ACÓRDÃO 8489/2020 ATA 27/2020 - SEGUNDA CÂMARA

VISTO, relatado e discutido este processo de prestação de contas da Fundação Nacional do Índio/Coordenação Regional do Rio Negro (Funai/CRRN) referente ao exercício de 2015.
ACORDAM os ministros do Tribunal de Contas da União, reunidos em sessão da 2ª Câmara, ante as razões expostas pela relatora, em:
9.1. julgar regulares as contas de André Fernando e Custódio Benjamin da Silva, dando-lhes quitação plena, com fundamento nos arts. 1º, inciso I, 16, inciso I, 17 e 23, inciso I, da Lei 8.443/1992;
9.2. julgar irregulares as contas de Domingos Sávio Borges Barreto e Valmir Parintintin, com fundamento nos arts. 1º, inciso I, 16, inciso III, alínea "b", 19, parágrafo único, e 23, inciso III, da Lei 8.443/1992;
9.3. dar ciência desta deliberação aos responsáveis e à Funai/CRRN.

Prestação de Contas Ordinária de Coordenação Regional da FUNAI do Rio Negro relativa ao Exercício Financeiro de 2015

Segunda Câmara

Fundação Nacional do Índio - Coordenação Regional do Rio Negro.

3. Responsáveis: André Fernando (CPF XXX.837.622-XX), Custódio Benjamin da Silva (CPF XXX.165.362-XX), Domingos Sávio Borges Barreto (CPF XXX.775.252-XX) e Valmir Parintintin (CPF XXX.333.212-XX).

13.1. Ministros presentes: Augusto Nardes (na Presidência), Aroldo Cedraz, Raimundo Carreiro e Ana Arraes (Relatora).
13.2. Ministros-Substitutos presentes: Marcos Bemquerer Costa e André Luís de Carvalho.

ANA ARRAES

Adoto como relatório a instrução de mérito aprovada no âmbito da Secretaria de Controle Externo de Agricultura e do Meio Ambiente (SecexAmbiental) - peça 27 -, cuja proposta de encaminhamento foi endossada pelo Ministério Público junto ao TCU, na pessoa do subprocurador-geral Lucas Rocha Furtado (peça 30) :
"INTRODUÇÃO
1.	Trata-se de processo de contas anuais da Fundação Nacional do Índio - Coordenação Regional do Rio Negro (CR-RNG/Funai) , referente ao exercício de 2015.
2.	A Coordenação Regional do Rio Negro, criada pelo Decreto 7.056, de 28/12/2009, tem como finalidade representar o órgão indigenista oficial na região dos cursos médio e alto do Rio Negro.
3.	A jurisdição da CR-RNG, com sede em São Gabriel da Cachoeira, compreende a região do médio e alto curso do Rio Negro, no noroeste da Amazônia, onde vivem 23 povos indígenas que somam cerca de 50.000 pessoas, incluindo as sedes dos municípios de São Gabriel da Cachoeira, Santa Isabel do Rio Negro e Barcelos. Sua área territorial compreende 295.917 Km², o que representa 35% da área total do estado do Amazonas. A maior parte da população habita comunidades e sítios, existindo atualmente mais de 700 povoações indígenas, desde pequenos sítios até povoações com mais de mil habitantes e distritos, como Iauarete e Cucuí, com mais de 7 mil habitantes (peça 1, p. 13) .
HISTÓRICO
4.	Em instrução à peça 10, a então Secex/AM propôs a regularidade plena das contas dos Srs. Custódio Benjamin da Silva, Valmir Parintintin e André Fernando, e a regularidade com ressalva das contas do Sr. Domingos Sávio Borges, em razão da ausência de controle de frequência dos servidores e da deficiência nos controles internos relativos à gestão do patrimônio mobiliário da entidade. Entretanto, o Ministério Público junto a este Tribunal (MPTCU) discordou do encaminhamento proposto por entender que as falhas na gestão do patrimônio mobiliário demandariam investigação adicional (peça 13) .
5.	Acolhendo o entendimento do MPTCU, o ministro relator determinou a realização de diligência à unidade jurisdicionada (peça 14) .
6.	Enquanto as diligências eram realizadas, este Tribunal apreciou representação (TC Processo 031.968/2015-5) que trata de matéria capaz de afetar o julgamento das presentes contas. O Acórdão 3869/2019-TCU-Segunda Câmara, relator Ministro Raimundo Carreiro, decorrente da representação, condenou os Srs. Valmir Parintintin e Domingos Sávio Borges pela prática de irregularidades na condução de certames licitatórios e na realização de despesas no âmbito da CR-RNG/Funai. Ademais, o acórdão deu ciência a esta unidade técnica dos fatos narrados nos autos para que avaliasse a necessidade de sobrestar as presentes contas ordinárias até o trânsito em julgado do processo.
7.	Ocorre que o TC Processo 031.968/2015-5 transitou em julgado em 2/11/2019 (peça 113 do TC Processo 031.968/2015-5) . Desse modo, não se verifica necessidade de sobrestar os presentes autos. De todo modo, o item I da seção Exame Técnico desta instrução avalia a repercussão nas presentes contas dos fatos narrados na representação.
EXAME TÉCNICO
I. 	Irregularidades na condução de licitações e na realização de despesas
8.	O TC Processo 031.968/2015-5 trata de representação formulada pela extinta Secex/AM acerca de possíveis irregularidades praticadas na condução de certames licitatórios e na realização de despesas no âmbito da Coordenação Regional do Rio Negro (CR-RNG/Funai) .
9.	Após diligências iniciais, a unidade técnica realizou as audiências dos responsáveis, Srs. Valmir Parintintin, pregoeiro, presidente da Comissão Permanente de Licitação e coordenador regional substituto da CR-RNG, e Domingos Sávio Borges Barreto, coordenador regional da CR-RNG, para que apresentassem razões de justificativa acerca de irregularidades na condução dos Pregões Eletrônicos 15 e 16/2014 e do Convite 16/2014; da ausência de comprovação da realização de serviços objeto do PE 15/2014; e da falta de documentação comprobatória dos deslocamentos que geraram o consumo de combustível nos processos 08780.000031/2013-65, 08780.000014/2014-17 e 08780.000061/2015-33 (peça 72 do TC Processo 031.968/2015-5) .
10.	 As razões de justificativa apresentadas não foram capazes de afastar a responsabilidade dos gestores. Ademais, a unidade técnica apontou a existência de precedente, quando o Sr. Valmir Parintintin ocupava a função de Coordenador da Funai do Rio Madeira (Acórdão 4707/2012-TCU-Segunda Câmara, relator Ministro Raimundo Carreiro) . Naquela oportunidade, o Colegiado aplicou multa ao responsável por irregularidades análogas às tratadas na representação. Dessa forma, restou caracterizada reincidência nas práticas irregulares perpetradas pelo Sr. Valmir Parintinti na gestão dos recursos públicos no âmbito da Funai.
11.	Tendo rejeitado as razões de justificativa apresentadas, o Tribunal condenou os responsáveis ao pagamento de multa, no valor de R$ 10 mil, e determinou à CR-RNG/Funai a adoção de providências no sentido de apurar as responsabilidades e assegurar o respectivo ressarcimento ao Erário, instaurando, se for o caso, as tomadas de contas especiais em relação (Acórdão 3869/2019-TCU-Segunda Câmara) :
a) à não realização dos serviços pagos em relação ao caminhão Agrale e aos demais veículos objetos do Pregão Eletrônico 15/2014 (Processo 08780.000075/2013-95) (item 26) ;
b) à ausência de documentação comprobatória da execução dos serviços objeto do deslocamento que gerou o consumo do combustível nos Processos 08780.000031/2013-65, 08780.000014/2014-17 e 08780.000061/2015-33 (item 43) ;
12.	Entre as irregularidades tratadas na representação, chamam a atenção as falhas nos controles relativos à aquisição de combustível, principalmente em razão da materialidade das despesas envolvidas. Os três contratos de compra de combustível celebrados entre 2013 e 2015 totalizam quase R$ 8 milhões (TC Processo 031.968/2015-5, peça 72, p. 10) .
13.	Instrução à peça 72 do TC Processo 031.968/2015-5 demonstra que a CR-RNG/Funai não dispunha de relatórios ou outros documentos comprobatórios acerca das atividades que demandaram o consumo de combustível com informações básicas como data, localidade e agentes participantes da atividade, distância percorrida pelo barco ou carro e duração do deslocamento. Com relação a esse ponto, a instrução à peça 51 (p. 10-11) do mesmo processo registrou:
	k.1) análise: esses processos foram solicitados para se analisar a ocorrência das seguintes irregularidades: informalidade na aquisição de combustível; falta de planejamento (possível dívida de R$ 80.000,00 com o fornecedor) ; prática de simular a compra de combustíveis para cobrir despesas com viagens; simulação de compra de combustíveis para cobrir custos com o deslocamento de Valmir Parintitin até a cidade Porto Velho, por meio do frete de um carro que não é a viatura da CRRN/AM (mensagem de 2/1/2014 - peça 1, p. 25) ; pedido de dinheiro por parte do Coordenador da CRRN/AM ao Sr. Valmir Parintintin para resolver pendências pessoais (mensagens de 27 a 29/1/2014 - peça 1, p. 26-27) ; solicitação de que seja feita uma requisição de combustível equivalente ao preço de uma passagem (mensagens trocadas em 5/2/2015 - peça 1, p. 32) ; utilização de requisições de combustíveis por pessoas alheias à CRRN/AM (mensagem de 26/6/2015 - peça 1, p. 33) ; requisições referentes a 350 litros de gasolina que seriam utilizadas por militares em missão foram repartidas entre o Coordenador da CRRN/AM e o Sr. Valmir Parintintin (mensagens trocadas em 3/7/2015 - peça 1, p. 34-35) ; tentativa de trocar requisições de combustível no mercado por dinheiro (mensagens trocadas entre 19 e 20/8/2014 - peça 1, p. 40-43) ;
k.1.1) da análise da documentação observa-se, na peça 30, p. 3 e 26-28, a demanda de combustível prevista no Processo 08780.000031/2013-65. Não se encontra no processo a documentação comprobatória da execução dos serviços objeto do deslocamento que gerou o consumo do combustível. Por exemplo, na peça 30, p. 165, 177, 183, 189, verificam-se ações para, respectivamente, atender as ações do barco PAI e INSS; fiscalização da pesca esportiva; atender o I Encontro de Manejo de Recursos Pesqueiros. Contudo, não constam relatórios ou outros documentos que demonstrem as atividades efetivamente realizadas, em que localidade, em que data e por quais agentes. Também não constam relatórios informando a distância percorrida pelo barco ou carro e o tempo em que foi efetuado o deslocamento. Essa mesma situação ocorre nos processos 08780.000014/2014-17 e 08780.000061/2015-33;
k.1.2) observa-se que há vários documentos ilegíveis na peça 49 (por exemplo, nas páginas 23, 26, 47, 51, 54-56, 64-67, etc.) , dificultando a análise da documentação. Como não foram encaminhados os relatórios de utilização dos veículos, não há como confrontar o consumo de combustível com a utilização dos veículos.
14.	Em suas razões de justificativa, o responsável reconheceu que a documentação comprobatória das atividades que demandaram os deslocamentos não era juntada ao processo de aquisição de combustível. Alegou que isso ocorria por falta de experiência da equipe e pelo esvaziamento no quadro de servidores lotados na unidade (peça 72, p. 8, do TC Processo 031.968/2015-5) .
15.	Como visto, o Tribunal rejeitou as razões de justificativa apresentadas. A instrução à peça 72 do TC Processo 031.968/2015-5 destacou indícios de que os contratos vinham sendo utilizados de forma indevida, com simulação de compra de combustíveis para cobrir despesas diversas, o que fundamentou a emissão de determinação à CR-RNG/Funai no sentido de apurar responsabilidades e assegurar eventual ressarcimento ao Erário (item 9.7 do Acórdão 3869/2019-TCU-Segunda Câmara) .
16.	Os dispêndios com os contratos em tela tiveram valores significativos. De acordo com dados do SIAFI, os empenhos da Coordenação Regional do Rio Negro relativos à aquisição de combustíveis e lubrificantes em 2015 chegaram a R$ 1.573.768,93. Esse valor corresponde a mais de 49% do total de despesas correntes empenhadas pela unidade no exercício (R$ 3.183.599,64, segundo dados do relatório de gestão à peça 1, p. 25) .
17.	Desse modo, era de se esperar que os gestores implementassem controles minimamente adequados para evitar a utilização indevida dos contratos. Não foi o que ocorreu. A despeito da ausência de documentação comprobatória da execução dos serviços que demandaram o consumo de combustível, o Sr. Valmir Parintintin assinou notas de empenho, guias de remessa e despachos solicitando aprovação de pagamento de faturas, além de ter atestado notas fiscais e autorizado requisições de combustível. Por sua vez, o Sr. Domingos Sávio Borges Barreto assinou notas de empenho e guias de remessa, aprovou requisições de combustível e autorizou pagamentos (peças 51 e 72 do TC Processo 031.968/2015-5) .
18.	Falhas dessa natureza na execução de contratos de grande materialidade têm reflexo na gestão dos responsáveis. Assim, as contas dos Senhores Valmir Parintintin e Domingos Sávio Borges Barreto devem ser julgadas irregulares.
19.	Ressalta-se que, no âmbito do TC Processo 031.968/2015-5, os responsáveis foram ouvidos em audiência. Tendo tido a oportunidade de exercer o contraditório e a ampla defesa, não foram capazes de afastar as irregularidades que lhes foram imputadas. Ademais, os ofícios de audiência alertaram os gestores de que a rejeição das razões de justificativa poderia ensejar o julgamento pela irregularidade das contas anuais do responsável, nos termos do art. 16, inciso III, da Lei 8.443/1992 (peças 56 e 57 do TC Processo 031.968/2015-5) .
20.	Não se vislumbra, contudo, necessidade de proposição de encaminhamentos adicionais relacionados à irregularidade em tela, tendo em vista que o Acórdão 3869/2019-TCU-Segunda Câmara apenou os responsáveis e determinou a adoção das medidas cabíveis para apurar a existência de débito e buscar o ressarcimento do Erário.
II. 	Deficiência dos controles patrimoniais
21.	Nos trabalhos de auditoria anual de contas, a CGU selecionou 53 bens entre os 1244 constantes do inventário de bens móveis da unidade. Dos bens selecionados, 28 não foram localizados - em sua maioria, motores de popa e equipamentos de informática. Tal situação seria agravada pelo fato de a CR Rio Negro não utilizar termo de responsabilização provisória ou documento equivalente quando os bens ficam na posse de servidores da unidade a serviço, dificultando sua localização. Além disso, a CGU identificou inconsistências referentes a dois bens doados que ainda constavam do patrimônio da Coordenação Regional, e dois bens na carga de uma subunidade, mas localizados fisicamente em outra (Relatório 201600259, item 1.1.1.1, peça 4, p. 5-7) .
22.	Diante dessas falhas, realizou-se diligência à unidade para fins de informar/encaminhar (peça 15) :
a) a situação dos 28 bens não localizados pela auditoria da CGU (item 1.1.1.1 do Relatório CGU 201600259) , comprovando sua localização e a regularização dos respectivos registros, ou, em caso de não terem sido encontrados, as providências adotadas com vistas à identificação e responsabilização dos envolvidos; 
b) sobre a regularização patrimonial dos bens de tombamento 43279, 61398, 222452 e 222454; e
c) cópia da conclusão dos trabalhos da Comissão de Inventário de Bens Patrimoniais, cujos trabalhos teriam tido início em 29/11/2016, com previsão para conclusão até o dia 30/12/2016, conforme o Relatório CGU 201600259 (item 1.1.1.1) .
23.	Em resposta (peça 22) , a CR-RNG/Funai informou, com relação ao item 'a', que a Comissão de Inventário de 2016 identificou os bens que se encontram inservíveis, assim como os bens que foram alocados em outras unidades da Coordenação Regional, ou que foram doados para outras instituições, para comunidades indígenas ou para a prefeitura.
24.	Informou, também, que os bens de tombamento 43279, 61398, 222452 e 222454 tiveram sua situação regularizada pela Comissão de Inventário de 2016 (peça 22) .
25.	Por fim, apresentou cópia da conclusão dos trabalhos da Comissão de Inventário de Bens Patrimoniais (peças 23 a 25) .
Análise da unidade técnica
26.	Diante da constatação do descontrole na gestão patrimonial da CR-RNG/Funai, a CGU emitiu as seguintes recomendações:
Recomendação 1: Implantar rotina de controle dos bens móveis da Unidade, designando servidor para realizar essa atividade, provendo-o de treinamento específico para que o mesmo possa desempenhá-la atendendo as determinações da legislação que rege a matéria, em especial o Decreto 99.658/1990 e a Instrução Normativa/SEDAP 205/1988, e de modo que o produto final desse controle apresente adequadamente a realidade patrimonial da Unidade. 
Recomendação 2: Instituir comissão com o objetivo de inventariar, novamente, todos os bens móveis que compõem o acervo patrimonial da Unidade, procedendo aos acertos devidos (apuração de responsabilidade e a baixa, quando for o caso) dos bens não encontrados. O Inventário, para a perfeita caracterização dos bens, deve conter no mínimo as seguintes informações: a) descrição padronizada; b) número de registro; c) valor (preço de aquisição, custo de produção, valor arbitrado ou preço de avaliação) ; d) estado (bom, ocioso, recuperável, antieconômico ou irrecuperável) ;
27.	Em atendimento à Recomendação 2, a CR-RNG instituiu Comissão de Inventário de Bens Patrimoniais, cujo relatório final encontra-se às peças 23 a 25. O objetivo da comissão foi realizar levantamento físico dos bens móveis, imóveis e semoventes da Funai no âmbito da Coordenação Regional do Rio Negro, detectando falhas e procurando apurar a responsabilidade por eventuais danos ou extravios, além de propor a adoção de providências visando ao melhoramento do controle do acervo da Fundação (peça 23, p. 37) .
28.	De acordo com a resposta da unidade (peça 22) , a comissão de inventário identificou os bens não localizados pela CGU. A relação dos bens que a CGU inspecionou consta das p. 4 a 8 da peça 26. Trata-se de itens em diferentes estados de conservação, como inservível, sucata, irrecuperável, recuperável, bom, novo, etc. Os anexos do relatório da comissão trazem os status atualizados desses bens (peça 23 a 25) , entretanto a CR-RNG não encaminhou registro fotográfico dos itens localizados. 
29.	A situação após regularização dos itens de tombamento 43279, 61398, 222452 e 222454 consta do Anexo II do relatório da comissão de inventário. Os dois primeiros são considerados bens inservíveis (peça 24, p. 11 e 13) e os dois últimos, bens novos (peça 24, p. 52) .
30.	Em linha com a Recomendação 1 da CGU, o relatório final da comissão traz uma série de recomendações para aprimorar a gestão patrimonial da unidade, a exemplo da designação de servidor como responsável pelo setor de patrimônio, estabelecimento de local apropriado para o setor, definição de cronograma de vistorias, adoção de medidas para baixa de bens relacionados como inservíveis, etc. (peça 23, p. 77 a 79) . Contudo, não há nos autos indicação de que estas medidas tenham sido implementadas.
31.	Ademais, o relatório final da comissão reconhece a existência de falhas na gestão patrimonial da unidade, como o lançamento de registros em duplicidade por diferentes usuários do Sistema Integrado de Administração de Serviços (Siads) , a não adoção de medidas para baixa de bens inservíveis, e a ausência de registro para bens adquiridos ou movimentados (peça 23, p. 35, 36 e 80) .
32.	Ao que consta, falhas na gestão patrimonial são recorrentes na Funai. De fato, o TC Processo 026.097/2016-8, que trata da prestação de contas da Funai/Sede para o exercício de 2015, identificou impropriedades dessa natureza também em outras coordenações regionais e demais unidades descentralizadas da Fundação. Após análise do processo, esta Corte emitiu as seguintes deliberações (Acórdão 5581/2017-TCU-Segunda Câmara, relator Ministro José Múcio) :
1.7. Determinar à Fundação Nacional do Índio que:
 (...) 
1.7.2. informe a este Tribunal, no prazo de trinta dias, as providências adotadas, com base nos parâmetros estabelecidos pela IN TCU 71/2012, com vistas a apurar os fatos e responsabilidades quanto aos bens não localizados ou danificados, relacionados no inventário patrimonial, mencionados no Relatório de Auditoria Anual de Contas 201600088, por estar em desacordo com o art. 82, inciso XIII, da Portaria Funai 1.733/PRES/2012;
1.7.3. no prazo de sessenta dias avalie a conveniência e a oportunidade de:
 (...) 
1.7.3.5 elaborar, e apresentar ao TCU, cronograma de atividades, nos moldes do que foi concebido pela Dages para a sede da Funai, com vistas a regularizar o inventário dos bens móveis das coordenações regionais e demais unidades descentralizadas da Funai, confrontando os saldos contábeis com os registros no Siads e Siafi e realizar os ajustes necessários em ambos os sistemas naquilo que couber às coordenações regionais e demais unidades, com o intuito de assegurar o cumprimento dos arts. 94, 95 e 96 da Lei 4.320/1964 c/c item 8 da IN SEDAP 205/1988;
33.	O Acórdão 5581/2017-TCU-Segunda Câmara encontra-se, atualmente, em fase de monitoramento, aguardando pronunciamento do ministro relator. Instrução à peça 103 do TC Processo 026.097/2016-8, de 10/3/2020, constata que as determinações 1.7.2 e 1.7.3.5 acima não foram cumpridas. Os processos para apurar a responsabilidade pelos bens não localizados pela Comissão Especial de Inventário Patrimonial de 2015 só foram autuados em 2019 e estão ainda em fase incipiente. Quanto ao subitem 1.7.3.5, a Diretoria Colegiada da Funai decidiu constituir nova comissão para finalização do Plano de Gestão Patrimonial, cujo prazo para conclusão será até 31/12/2020, conforme Portaria 176/PRES, de 3/2/2020 (peça 102, p. 1, do TC Processo 026.097/2016-8) .
34.	Além disso, a Auditoria Interna (Audin) da Funai verificou que recomendações da CGU e da própria Audin relativas à área patrimonial ainda estavam pendentes de atendimento e que o plano de trabalho elaborado não foi cumprido (peça 103 do TC Processo 026.097/2016-8, p. 7) .
35.	Considerando que a busca pelo saneamento de tais falhas vem se prolongando desde 2017 e que, em 2019, auditoria da Audin constatou a persistência do problema, a instrução à peça 103 do TC Processo 026.097/2016-8 propôs a concessão de novo e improrrogável prazo para atendimento das deliberações, sob pena de multa por descumprimento de determinação do TCU.
36.	Registra-se que, desde o exercício de 2016, as prestações de contas de todas as unidades descentralizadas da Funai passaram a compor o contexto das contas da Funai Sede. Desse modo, tendo em vista a similaridade das impropriedades detectadas neste processo de contas com aquelas verificadas em outras unidades da Funai, é recomendável que as falhas sejam tratadas em âmbito nacional.
37.	Assim, considerando que as recomendações emitidas pela CGU são adequadas e estão sendo monitoradas tanto pelo órgão de Controle Interno quanto pela Auditoria Interna, e que este Tribunal já vem avaliando as falhas na gestão patrimonial por parte da Funai em âmbito nacional, tendo inclusive prolatado determinações que se encontram em fase de monitoramento, entende-se desnecessária a proposição de medidas adicionais no âmbito do presente processo de prestação de contas.
CONCLUSÃO
38.	Como visto no item I da Seção 'Exame Técnico', representação formulada pela então Secex/AM (TC Processo 031.968/2015-5) constatou a ocorrência de irregularidades na condução de licitações e na realização de despesas na CR-RNG/Funai. Entre os pontos tratados na representação, destacam-se as falhas na execução de contratos relativos à aquisição de combustível, cujos dispêndios em 2015 chegaram R$ 1.573.768,93, o que corresponde a 49% das despesas correntes empenhadas pela unidade no exercício. A ausência de controles adequados em contratos de grande materialidade - em especial, a falta de documentação comprobatória da execução dos serviços que demandaram o consumo de combustível - macula a gestão dos Srs. Valmir Parintintin (CPF XXX.333.212-XX) e Domingos Sávio Borges Barreto (CPF XXX.775.252-XX) , de modo que suas contas devem ser julgadas irregulares, nos termos da matriz de responsabilização apresentada no Anexo I.
39.	Em razão das falhas detectadas na representação, o Acórdão 3869/2019-TCU-Segunda Câmara condenou os Srs. Valmir Parintintin e Domingos Sávio Borges Barreto ao pagamento da multa prevista no art. 58, inciso II, da Lei 8.443/1992, no valor de R$ 10.000,00. Assim, para evitar a ocorrência de bis in idem, propõe-se, em linha com a jurisprudência deste Tribunal (Acórdão 3863/2011-TCU-Segunda Câmara, relator Ministro José Jorge) , dispensar a aplicação da multa prevista no art. 58, inciso I, do mesmo normativo legal, uma vez que a impropriedade que levou ao julgamento pela irregularidade das contas é a mesma que resultou na condenação dos gestores no âmbito do TC Processo 031.968/2015-5.
40.	O Acórdão 3869/2019-TCU-Segunda Câmara ainda determinou à CR-RNG/Funai a adoção de providências no sentido de apurar as responsabilidades e assegurar o respectivo ressarcimento ao Erário, instaurando, se for o caso, as devidas tomadas de contas especiais.
41.	Ressalta-se que, conforme descrito na instrução à peça 10 e no item II da Seção 'Exame Técnico' desta instrução, a CGU apontou ainda as seguintes faltas na gestão do Sr. Domingos Barreto, então coordenador regional da CR-RNG: deficiência nos controles internos relativos à gestão do patrimônio mobiliário; e ausência de controle efetivo da frequência dos servidores. As falhas estão detalhadas em matriz específica no Anexo I da presente instrução.
42.	Quanto aos demais gestores que integram o rol de responsáveis, considerando a análise realizada na instrução à peça 10 e as opiniões expressas no relatório de auditoria anual de contas (peça 4) , no certificado de auditoria (peça 5) e no parecer do dirigente de controle interno (peça 6) , propõe-se julgar regulares as contas dos Srs. Custódio Benjamin da Silva (CPF XXX.165.362-XX) e André Fernando (CPF XXX.837.622-XX) , dando-lhes quitação plena, nos termos dos artigos 16, inciso I, e 17 da Lei 8.443/1992, c/c o artigo 207 do Regimento Interno do TCU, uma vez que não foram identificadas impropriedades relacionadas com sua atuação nas questões incluídas no escopo de análise das presentes contas.
43.	Por fim, instrução à peça 10 propôs que seja dada ciência das falhas detectadas à unidade, bem como acerca da ausência no relatório de gestão das seções 'Governança' e 'Relacionamento com a sociedade' previstas no art. 5º c/c o Anexo II da Decisão Normativa TCU 146/2015 (subitem 6.1) , e acerca da existência de inconsistência nas informações relativas à quantidade de pessoal nos quadros 9 e 10 e no campo de análise crítica apresentadas no relatório de gestão do exercício de 2015 (subitem 12.3) .
44.	No entanto, tendo em vista que, a partir de 2016, as prestações de contas de todas as unidades descentralizadas da Funai passaram a compor o contexto das contas da Funai Sede, entende-se dispensável a emissão de ciência à Coordenação Regional do Rio Negro acerca das incompletudes e inconsistências detectadas no relatório de gestão de 2015.
45.	Da mesma forma, considerando as orientações de racionalização de deliberações estabelecidas na Seção IV da Resolução TCU 315/2020, tampouco se vislumbra obrigatoriedade de dar ciência à CR-RNG quanto às impropriedades detectadas, uma vez que as determinações, ciências e recomendações devem ser expedidas apenas quando imprescindíveis às finalidades do controle e para as deficiências identificadas que, se não tratadas, comprometam a gestão (art. 16, caput, da Resolução TCU 315/2020) . Como visto na Seção II da Seção 'Exame Técnico', o Tribunal já emitiu determinações à Funai visando ao aprimoramento da gestão patrimonial, as quais se encontram em fase de monitoramento. Desse modo, é dispensável, neste momento, a emissão de novas deliberações sobre o tema. Já a ausência de controle efetivo da frequência dos servidores pode ser entendida como falha de menor gravidade, que já vem sendo tratada pelo órgão de Controle Interno.
PROPOSTA DE ENCAMINHAMENTO
46.	Diante do exposto, submetem-se os autos à consideração superior, propondo ao Tribunal:
a) com fundamento nos artigos 1º, inciso I, e 16, inciso III, alínea b, da Lei 8.443/1992 c/c os arts. 19, parágrafo único, e 23, inciso III, da mesma Lei, e com artigos 1º, inciso I, 209, inciso II, 210, § 2º, e 214, inciso III, do Regimento Interno, que sejam julgadas irregulares as contas dos Srs. Domingos Sávio Borges Barreto (CPF XXX.775.252-XX) , Coordenador Regional da Coordenação Regional do Rio Negro (CR-RNG/Funai) , e Valmir Parintintin (CPF XXX.333.212-XX) , presidente da Comissão Permanente de Licitação e Coordenador Regional substituto da CR-RNG;
b) com fundamento nos artigos 1º, inciso I, 16, inciso I, 17 e 23, inciso I, da Lei 8.443/1992 c/c os artigos 1º, inciso I, 207 e 214, inciso I, do Regimento Interno, que sejam julgadas regulares as contas dos Srs. Custódio Benjamin da Silva (CPF XXX.165.362-XX) e André Fernando (CPF XXX.837.622-XX) , dando-lhes quitação plena;
c) encaminhar cópia do acórdão que vier a ser proferido à Fundação Nacional do Índio (Funai) e à Coordenação Regional do Rio Negro (CR-RNG/Funai) , destacando que o relatório e o voto que fundamentam a deliberação ora encaminhada podem ser acessados por meio do endereço eletrônico www.tcu.gov.br/acordaos e que, caso tenham interesse, o Tribunal pode encaminhar-lhes cópia desses documentos sem quaisquer custos."
	É o relatório.

não há.

Subprocurador-geral Lucas Rocha Furtado.

PRESTAÇÃO DE CONTAS. FUNDAÇÃO NACIONAL DO ÍNDIO. EXERCÍCIO DE 2015. DEFICIÊNCIA NOS CONTROLES INTERNOS RELATIVOS À GESTÃO DO PATRIMÔNIO MOBILIÁRIO. FALHA RECORRENTE. DETERMINAÇÃO À FUNAI/SEDE PROLATADA NO PROCESSO REFERENTE ÀS SUAS CONTAS DE 2015. RECOMENDAÇÕES DA CONTROLADORIA-GERAL DA UNIÃO. SUFICIÊNCIA DAS MEDIDAS. REPRESENTAÇÃO FORMULADA POR UNIDADE TÉCNICA DESTE TRIBUNAL A RESPEITO DE IRREGULARIDADES NA CONDUÇÃO DE CERTAMES LICITATÓRIOS (TC 031.968/2015-5). SUPERVENIÊNCIA DO ACÓRDÃO 3.869/2019-TCU-2ª CÂMARA. FALTA DE DOCUMENTAÇÃO COMPROBATÓRIA DE EVENTOS GERADORES DE GASTOS COM COMBUSTÍVEIS. INDÍCIOS DE SIMULAÇÃO DE COMPRAS PARA COBERTURA DE OUTRAS DESPESAS. APENAÇÃO DO RESPONSÁVEL NAQUELE PROCESSO. REFLEXO DAS OCORRÊNCIAS NA GESTÃO ANUAL. IRREGULARIDADE DAS CONTAS.

PRESTAÇÃO DE CONTAS (PC)

Secretaria de Controle Externo da Agricultura e do Meio Ambiente (SecexAmbiental).

Aprecio a prestação de contas da Fundação Nacional do Índio/Coordenação Regional do Rio Negro (Funai/CRRN) referente ao exercício de 2015.
2.	Em sua primeira manifestação nos autos, a Secretaria de Controle Externo da Agricultura e do Meio Ambiente (SecexAmbiental) sugeriu, em conformidade com o pronunciamento da Controladoria-Geral da União (CGU) , a regularidade das contas de Custódio Benjamin da Silva, Valmir Parintintin e André Fernando, bem como a regularidade com ressalva das contas de Domingos Sávio Borges, ante a constatação das seguintes falhas (peça 10) :
"a) ausência de controle efetivo da frequência dos servidores, infringindo o disposto no art. 6º, § 1º, do Decreto 1.590, de 10/8/1995; e 
b) deficiência nos controles internos relativos à gestão do patrimônio mobiliário, contrariando os arts. 6º, inciso V, 13 e 87 do DL 200/1967" 
3.	Na ocasião, apesar dos indícios de não localização de parte considerável da amostra de bens auditados, havia também elementos a indicar providências corretivas por parte do órgão, o que me fez autorizar diligência requerida pelo Ministério Público junto ao TCU (peças 13-14) .
4.	Em resposta a essa medida saneadora, a Funai/CRRN inventariou os bens móveis que   compõem o acervo patrimonial da unidade, tendo encontrado aqueles tidos como não localizados segundo o relatório do Controle Interno (peças 23-25) .
5.	Concordo com a unidade técnica quanto à suficiência das recomendações sugeridas pela CGU. Problemas relacionados à gestão patrimonial da Funai têm sido recorrentes, desde 2017, e ensejaram medidas corretivas por parte tanto do Controle Interno quanto deste Tribunal. Por meio do Acórdão 5581/2017-TCU-Segunda Câmara (TC Processo 026.097/2016-8, rel. min. José Múcio) , exarado no processo de prestação de contas da Funai/Sede relativa ao exercício de 2015, esta Corte formulou determinações a esse órgão central em virtude de ocorrências análogas identificadas em outras coordenações gerais. Desse modo, não é necessária a expedição de providência semelhante no caso concreto.
6.	Outro ponto abordado pela SecexAmbiental diz respeito ao reflexo do Acórdão 3869/2019-TCU-Segunda Câmara (rel. min. Raimundo Carreiro) nas presentes contas. Referido decisum foi prolatado nos autos do TC Processo 031.968/2015-5, que tratou de representação formulada pela extinta Secex/AM sobre irregularidades praticadas na condução de certames licitatórios e na realização de despesas no âmbito da Funai/CRRN.
7.	Na ocasião, o Tribunal rejeitou as defesas e aplicou multas a Valmir Parintintin, pregoeiro, presidente da Comissão Permanente de Licitação e coordenador regional substituto da Funai/CRRN, e Domingos Sávio Borges Barreto, coordenador regional da Funai/CRRN, em razão das ocorrências:
" (...) irregularidades na condução dos Pregões Eletrônicos 15 e 16/2014 e do Convite 16/2014; da ausência de comprovação da realização de serviços objeto do PE 15/2014; e da falta de documentação comprobatória dos deslocamentos que geraram o consumo de combustível nos processos 08780.000031/2013-65, 08780.000014/2014-17 e 08780.000061/2015-33 (peça 72 do TC Processo 031.968/2015-5) " (grifei) 
8.	No que se refere às irregularidades concernentes a gastos com aquisições de combustíveis e lubrificantes, conforme registrado pela unidade instrutiva, a decisão evidenciou que os empenhos em 2015 totalizaram R$ 1.573.768,93, valor correspondente a quase 50% do volume de despesas correntes empenhadas pela unidade no exercício - R$ 3.183.599,64, segundo dados do relatório de gestão à peça 1, p. 25. Ainda, diante de indícios de simulação de compra de combustíveis para cobrir outras despesas, a aludida decisão contemplou determinação ao órgão para que apure eventual dano ao erário.
9.	Esse fato atesta a ausência de controle adequado sobre gastos de significativa materialidade e compromete a lisura da gestão anual a cargo dos responsáveis. Mais uma vez, endossando a proposição formulada pela SecexAmbiental, por seus fundamentos, as contas de Valmir Parintintin e Domingos Sávio Borges Barreto devem ser julgadas irregulares, em atenção ao disposto no art. 16, inciso III, alínea "b", da Lei 8.443/1992.
10.	Não cabe nova aplicação de sanção, sob pena de ofensa ao princípio do non bis in idem.
11.	Quanto aos demais responsáveis arrolados nos autos (Custódio Benjamin da Silva e André Fernando) , sou favorável a que as suas contas sejam julgadas regulares, com quitação plena.
	Ante o exposto, acolho os pareceres uniformes emitidos nos autos e VOTO por que seja aprovada a minuta de acórdão que submeto à consideração deste Colegiado.
TCU, Sala das Sessões Ministro Luciano Brandão Alves de Souza, em 11 de agosto de 2020.
ANA ARRAES 
Relatora